臺灣高雄地方法院民事判決　　　　　 110年度雄簡字第1200號
原　　　告　謝美琳　
訴訟代理人　何曜男律師
　　　　　　徐鼎盛律師
被　　　告　黃瑞香　
訴訟代理人　裘佩恩律師
　　　　　　楊志凱律師
上列當事人間遷讓房屋等事件，於110 年10月6 日辯論終結，本
院判決如下：
    主      文
一、被告應將高雄市○○區○○段000地號土地及其上同段249建
    號建物(即門牌號碼：高雄市○○區○○路000巷0弄0號房屋
    ) 遷讓返還予原告。
二、被告應給付原告新臺幣（下同）12萬元，及自民國(下同)11
    0年3月18日起至清償日，按週年利率5％計算之利息，暨自
    109年11月1日起至遷讓返還上開不動產之日止，按月給付原
    告3萬元。
三、被告應將瑞香花植物芳香會館於系爭房屋所設之商業登記地
    址遷出。
四、訴訟費用由被告負擔。
五、本判決得假執行。
    事實及理由
一、按訴狀送達後，原告不得將原訴變更或追加他訴。但請求之
    基礎事實同一、擴張或減縮應受判決事項之聲明、不甚礙被
    告之防禦及訴訟之終結者，不在此限，民事訴訟法第255條
    第1項第2款、第3款、第7款分別定有明文。本件原告因租約
    屆期乃訴請被告應自原告所有高雄市○○區○○段000地號
    土地及其上同段249 建號建物（即門牌號碼高雄市○○區○
    ○路000 巷0 弄0 號房屋，下稱系爭房屋）遷出，並給付原
    告24萬元，及自起訴狀繕本送達翌日起至清償日止，按年息
    5%計算之利息，暨自110 年3 月1 日起至遷出系爭房屋日止
    ，按月給付原告3 萬元。嗣於訴狀送達後，將訴之聲明變更
    、追加為如主文第一至三項所示，核原告上揭聲明，乃本於
    同一基礎事實所為，並為聲明之擴張，且不甚礙被告之攻擊
    防禦或訴訟終結，自為適法，合先敘明。
二、原告主張：伊於109 年2 月21日向第三人顏仰光購得系爭房
    屋後，第三人顏仰光並與原告約定得由被告買回之條件（期
    限：109 年5 月1 日至109 年10月30日），暨自系爭房屋移
    轉登記予原告之日起，將系爭房屋租予原使用人即被告，每
    月租金3 萬元，租賃期間自109 年5 月1 日起至109 年10月
    30日止，租期6 個月，期滿被告同意騰空返還系爭房屋（下
    稱系爭租約），嗣後兩造雖曾於109 年10月31日就系爭房屋
    簽訂買賣契約( 下稱系爭買賣契約) ，然因被告未依約給付
    價金，故於109 年11月9 日業經伊發函通知被告解除系爭買
    賣契約，並一併通知被告返還系爭房屋，惟未獲置理。而被
    告計至109 年10月30日業已積欠伊6 月租金，共18萬元（計
    算式：30,000×6=180, 000）未付，另扣除被告於110 年1
    月間遲付之6 萬元租金，被告尚欠伊12萬元租金（計算式：
    180,000(租金) - 60,000（已付）=120,000），是伊自得請
    求被告給付尚欠租金12萬元。又系爭租約期限現已屆滿，伊
    自得請求被告遷讓返還系爭房屋，且系爭租約屆滿後，被告
    仍繼續無權占用系爭房屋，而受有相當於租金之不當得利，
    此已致伊受有相當於租金之損害，伊自得請求被告自110 年
    11月1 日起按月返還相當於租金之不當得利3 萬元，此外，
    被告即瑞香花植物芳香會館仍將商業登記設於系爭房屋，租
    約既已終止，原告自得本於所有權請求被告辦理遷出登記，
    為此爰依民法第455 條、第767 條、系爭租約及不當得利之
    法律關係提起本訴等語。並聲明：如主文第一、二、三項所
    示。
三、被告則以：於系爭租約期限屆至終止後，兩造曾於109年10
    月31日簽訂系爭買賣契約，於系爭買賣契約解除前，系爭買
    賣契約仍合法存在，倘伊依約給付價金，原告仍有移轉系爭
    房屋所有權之義務，原告不得任意主張解除系爭買賣契約，
    並請求返還房屋。另就系爭租約雖已期限屆至，但於期限屆
    至後被告曾透過第三人歐寶蓮向原告洽談，願以買回系爭房
    屋對價中之100 萬元扣抵租金，原告並未透過歐寶蓮向被告
    表示反對之意思表示，且被告曾於110 年1 月份給付2 個月
    租金6 萬元，伊復繼續使用系爭房屋迄今，應認兩造間仍存
    有不定期租約存在，且業已合意以價金抵付租金，原告自不
    得向伊請求遷讓房屋、給付租金、相當於租金之不當得利等
    語，資為抗辯，並聲明：原告之訴駁回。
四、不爭執事項：
㈠、系爭房屋為原告所有。
㈡、兩造、第三人顏仰光曾簽立協議同意書，其上載明：「附帶
    買回條件：期限109 年5 月1 日至109 年10月30日。價款：
    1,500 萬元。㈠買賣過戶登記日起算使用人黃瑞香續住承租
    願支付買方（按即原告）30,000元，期間6 個月至109 年10
    月30日」等語。
㈢、兩造曾簽立系爭買賣契約，其上載明：第二條「價金為1,50
    0萬元」，第三條：「價款分二期給付：第一期款500萬元付
    款期限分別為109年11月5日付款200萬元、同年11月15 日付
    款300萬元，第二期款1000萬元付款期限：109年11月20 日
    。」第十六條其他約定事項：「三、雙方(按即原告、被告)
    同意買賣價金中，買方（按即被告）若有任一期款逾期三日
    未支付時，本契約則立即終止（解除），買方（按即被告）
    已付之各期價金全部由賣方（按即原告）沒收，買方（按即
    被告）絕無異議。」
㈣、原告曾於109年11月9日發函被告，請求解除系爭買賣契約，
    被告於翌日收受該函文。
㈤、被告曾於110年1月份共給付6萬元之租金予原告。
㈥、原告曾於110年2月5日發函被告，通知被告租約屆期請求遷
    讓系爭房屋，被告於當日收受該函文。
㈦、系爭房屋自109年5月1日起迄今，仍由被告占有使用。
五、本件之爭點為：㈠、被告有無占用系爭房屋之合法權源？原
    告請求被告返還系爭房屋，是否於法有據？㈡、原告請求被
    告支付109 年5 月1 日至109 年10月30日之租金，是否有理
    由？其金額為何？㈢、原告請求被告返還占用系爭房屋相當
    於租金之不當得利，是否有理由？其數額是否相當？㈣、原
    告本於所有權請求被告即瑞香花植物芳香會館將商業登記地
    址自系爭房屋遷出，是否有理由？茲分別論述如下：
㈠、被告有無占用系爭不動產之合法權源？原告請求被告返還系
    爭房屋，是否於法有據？
    原告主張：租約已告終止、系爭買賣契約亦告解除，被告占
    用系爭房屋無正當權源，被告自應返還系爭房屋等語，惟被
    告所否認，並以前詞置辯，是就此首應就系爭租約是否已告
    終止、系爭買賣契約是否已解除為審究，經查：
  1.首就系爭租約是否已告終止部分：
  ①按民法第451條規定：「租賃期限屆滿後，承租人仍為租賃
    物之使用收益，而出租人不即表示反對之意思者，視為以不
    定期限繼續契約」，係學說上所稱之默示更新或法定更新，
    於定期租賃均有其適用。
  ②原告上開主張，業據其提出協議同意書、存證信函為證，依
    上開協議同意書所載：「㈠買賣過戶登記日起算使用人黃瑞
    香（按即被告）續租支付買方每月租金30,000元，期間為6
    個月至109年10月30日滿期後，使用人應騰空交付房屋給現
    買人謝美琳（按即原告）」等語，有該協議同意書在卷可稽
    （見本院卷第29頁），又依原告所提出110年2月5日存證信
    函所載：「貴我雙方之定期租約既已到期，且由台端無權占
    有使用，..祈請於110年2月15日前，自前開本人所有房地遷
    出」等語，該存證信函，並已為被告所收受，有該存證信函
    、回執在卷可稽（見本院卷第53-57頁），依上開函文之內
    容，可知兩造於系爭租約屆滿為後，原告已通知被告返還被
    告無權占有之系爭房屋，足見原告已明示反對被告繼續使用
    收益系爭房屋，該函文並為被告所收受。
  ③至被告雖以：其於租約租期屆至後，仍繳付6萬元租金為原
    告所收受，被告並持續占用系爭房屋，故系爭租約應適用民
    法第451條規定視為以不定期限繼續系爭租約云云，惟系爭
    租約存續中被告均未繳付任何租金，截至系爭租約終止已欠
    租金18萬元，被告所付租金僅6萬元等事實，為兩造所不爭
    執（見本院卷第136-137頁），縱系爭6萬元之租金原告收受
    係於系爭租約終止後之110年1月間，為原告所自承（見本院
    卷第15頁），然尚難以原告同意收受遲付租金，即認定屬原
    告同意將系爭房屋續租被告，且原告已明示拒絕被告繼續使
    用收益系爭房屋，自無適用民法第451條規定視為以不定期
    限繼續系爭租約之餘地，被告此部分所辯，並無可採。
  2.至被告另抗辯：系爭租約終止後，兩造曾就系爭房屋簽立系
    爭買賣契約，約定將系爭房屋售予被告，故於系爭買賣契約
    解除前，被告占有系爭房屋，仍有正當權源云云，惟查：兩
    造雖就曾簽立系爭買賣契約，並不爭執（見本院卷第137頁
    ），然依兩造間之往來函文（見本院卷第43-67頁），被告
    並未依約給付價款，而依系爭買賣契約載明：第二條「價金
    為1,500萬元」，第三條：「價款分二期給付：第一期款500
    萬元付款期限分別為109年11月5日付款200萬元、同年11月
    15日付款300萬元，第二期款1000萬元付款期限：109年11
    月20日。」第十六條其他約定事項：「三、雙方(按即原告
    、被告)同意買賣價金中，買方（按即被告）若有任一期款
    逾期三日未支付時，本契約則立即終止（解除），買方（按
    即被告）已付之各期價金全部由賣方（按即原告）沒收，買
    方（按即被告）絕無異議。」等語，有系爭買賣契約在卷可
    稽（見本院卷第31-35 頁），原告並已於原告曾於109 年11
    月9 日發函被告，請求解除系爭買賣契約，被告於翌日收受
    該函文之事實，有該存證信函、回執在卷可稽（見本院卷第
    43-45 頁），亦為兩造所不爭執（見本院卷第137 頁），以
    此觀之，被告逾期給付購屋價金，原告已於109 年11月9 日
    發函通知被告解除系爭買賣契約，被告並於翌日收受，自斯
    時起系爭買賣契約已告解除，系爭買賣契約既已合法解除，
    則被告猶抗辯依系爭買賣契約被告占有系爭房屋具合法正當
    權源，即屬無據。
  3.按承租人於租賃關係終止後，應返還租賃物，民法第455 條
    定有明文。查系爭租約既於已109年10月30日屆期，有系爭
    租約在卷可稽（見本院卷第29頁），被告占有系爭房屋又無
    正當權源，已如前述，則原告主張：系爭租約已因屆期而告
    終止，原告依民法第455條規定，請求被告遷讓返還系爭房
    屋，自屬有據，應予准許。
㈡、原告請求被告支付109年5月1日至109年10月31日之租金，是
    否有理由？其金額為何？
  1.查，原告主張其於109 年2 月19日與被告簽訂系爭租約，將
    系爭房屋出租予被告，約定每月租金3 萬元，租賃期間自
    109 年5 月1 日起至109 年10月30日（租期6 個月）止，被
    告僅給付租金6 萬元，有系爭租約、匯票影本在卷可佐（見
    本院卷第29頁、第51頁），並為兩造所不爭執（見本院卷第
    137 頁），自堪信為真實，則原告自得請求被告給付積欠之
    租金12萬元( 計算式：30,000×6 -60,000=120,000)。
  2.至被告就此抗辯：兩造曾協議以系爭買賣契約價金抵償租金
    云云，惟為原告所否認，被告又未能舉證以實其說，自難認
    兩造曾達成以價金抵償租金之協議，況系爭買賣契約業經解
    除，已如前述，被告亦未曾給付任何購屋價金，自無從抵系
    爭房屋租金，是被告此部分所辯，洵屬無據，亦無可採。
㈢、原告請求被告返還占用系爭不動產相當於租金之不當得利，
    是否有理由？其數額是否相當？
    按無法律上之原因而受有利益，致他人受有損害者，應返
    還其利益，民法第179條前段定有明文。又無權占有他人土
    地，可能獲得相當於租金之利益為社會通常之觀念(最高法
    院61年台上字第1695號判例要旨參照)。經查，系爭租約既
    已於109年10月30日屆滿，已如前述。則被告於租期屆滿後
    仍占用系爭房屋即屬無權占用，已如前述，被告因此受有相
    當於租金之不當得利，致原告受有損害，原告依不當得利之
    法律關係，請求被告返還自109 年11月1 日起至返還系爭房
    屋之日止相當於租金之利益，即屬有據。又被告係以每月3
    萬元向原告承租系爭房屋，已如前述，是原告請求按系爭租
    約每月租金3 萬元，核算被告無權占有期間之相當於租金不
    當得利，應屬合理有據，爰以此計算，前揭不當得利價額。
㈣、原告本於所有權請求被告即瑞香花植物芳香會館將商業登記
    地址自系爭房屋遷出，是否有理由？
    按所有人對於無權占有或侵奪其所有物者，得請求返還之。
    對於妨害其所有權者，得請求除去之。有妨害其所有權之虞
    者，得請求防止之。前項規定，於所有權以外之物權，準用
    之，民法第767 條定有明文。系爭房屋為原告所有，有土地
    登記、建物登記謄本，在卷可佐（見本院卷第23-27 頁），
    兩造租約已告終止，亦如前述，而被告為負責人之瑞香花植
    物芳香會館無法律上正當權源，仍於租約終止後，將其商業
    登記地址登記於系爭房屋，自屬妨害原告系爭房屋所有權之
    行使，依前述規定，原告自得本於所有權請求被告將瑞香花
    植物芳香會館之商業登記地址自系爭房屋遷出。
六、從而，原告依民法第455 條、民法第767 條及不當得利之法
    律關係，請求：㈠、被告將系爭房屋遷讓返還予原告。㈡、
    被告給付原告12萬元，及自起訴狀繕本送達翌日即110 年3
    月18日（見本院卷第77頁）起至清償日，按週年利率5 ％計
    算之利息，暨自109 年11月1 日起至遷讓返還上開不動產之
    日止，按月給付原告3 萬元。㈢、被告應將瑞香花植物芳香
    會館於系爭房屋所設之商業登記地址遷出，為有理由，應予
    准許。
七、本件係就民事訴訟法第427 條第1 項訴訟適用簡易程序所為
    被告敗訴之判決，爰依同法第389 條第1 項第3 款規定，依
    職權宣告假執行。
八、本件事證已臻明確，兩造其餘之攻擊或防禦方法及未經援用
    之證據，經本院斟酌後，認均不足以影響本判決之結果，爰
    不逐一詳予論駁。
九、訴訟費用負擔之依據：民事訴訟法第78條。
中    華    民    國   110    年    10    月    28    日
                  高雄簡易庭  法      官  林綉君
以上正本係照原本作成。
如不服本判決，應於判決送達後20日內向本院提出上訴狀，同時
表明上訴理由；如已於本判決宣示後送達前提起上訴者，應於判
決送達後20日內補具上訴理由（均須按他造當事人之人數附繕本
）。
中    華    民    國   109    年    10    月    28    日
                              書  記  官  羅崔萍